【裁判字號】    90,上易,93
【裁判日期】    900226
【裁判案由】    詐欺等
【裁判全文】
臺灣高等法院高雄分院刑事判決                        九十年度上易字第九三號
    上  訴  人  台灣高雄地方法院檢察署檢察官
    被      告  甲○○
右上訴人因被告詐欺等案件，不服臺灣高雄地方法院八十九年度易字第四二八四號中
華民國八十九年十一月二十九日第一審判決（起訴案號：臺灣高雄地方法院檢察八十
九年度偵字第一五三００號），提起上訴，本院判決如左：
      主  文
原判決撤銷。
甲○○明知為不實之事項，而使公務員登載於職務上所掌之公文書，足以生損害於公
眾及他人者，處有期徒刑參月，如易科罰金以參佰元折算壹日。緩刑貳年。
      事  實
一、甲○○原名李光業（於八十七年八月十四日更名），前於民國八十五年十月十九
    日，以附條件買賣分期付款方式，向福灣企業股份有限公司（以下簡稱福灣公司
    ）購買車牌號碼ＹＱ—五九六六自用小客車一部，其後因經濟力陷入窘境，在八
    十七年十月二十三日，與福灣公司協議將尾款再展延分二十四期給付，於八十八
    年三月一日，以「李光業」之名，將前開車輛以原車使用之方式，向乙○○借款
    八萬元，並提供行車執照原本一張為質，嗣因遲延給付車款，遭福灣公司聲請向
    國軍高雄財務組（甲○○當時係現役軍人）就其薪資為強制執行，甲○○乃於八
    十九年一月三十一日，將前開小客車以新台幣（下同）二十一萬元售予陳榮福。
    陳榮福除交付現金五萬元，餘款則清償甲○○積欠福灣公司之款項，並於八十九
    年二月二日由甲○○偕同陳榮福前往福灣公司領取該車車籍結清相關證件，並準
    備辦理過戶。詎甲○○明知上開小客車行車執照仍在乙○○質押中，並未遺失，
    竟向陳榮福謊稱其行車執照已遺失，只將其本人之國民身分證交付陳榮福，而利
    用不知情之陳榮福，由陳榮福再委請不知情之王美鳳，於八十九年二月三日向高
    雄市監理處，以上開車輛行車執照遺失為由，申辦補發行車執照及車主名字變更
    ，使該管公務員（即承辦員洪呈垂）於汽車各項異動登記書上加蓋「車輛登記審
    核章」（起訴書誤為車籍資料專用章），「審核結果合格」通過，而等同登載遺
    失補發行照之不實事項於職務上所掌管之公文書（即上述汽車各項異動登記書）
    ，而據以補發「車主甲○○、高0000000000000」行車執照，同時
    辦理過戶登記予陳榮福，足以生損害於公路監理機關對車籍資料管理之正確性及
    乙○○。嗣因甲○○未如期清償立大當鋪之欠款，乙○○擬流當上開車輛，始獲
    悉上情。
二、案經乙○○訴請臺灣高雄地方法院檢察署檢察官偵查起訴。
      理  由
壹、有罪部分：
一、按現役軍人犯罪，由軍法機關追訴審判，但所犯為陸海空軍刑法及其特別法以外
    之罪，而屬刑法第六十一條所列各罪者，不在此限，國家安全法第八條第二項定
    有明文。公訴人認被告甲○○涉犯刑法第三百三十九條第一項之詐欺取財及同法
    第二百十四條之使公務員登載不實罪嫌而向本院起訴，查上開罪名均屬刑法第六
    十一條所列之罪，是被告雖於八十九年七月十六日退伍，但其於行為時尚為現役
    軍人一節，業據被告自承在卷（參偵查卷第二十八頁反面），並有被告榮譽國民
    證影本附卷可佐，是本院就被告涉犯上開罪名部分仍有審判權，合先敘明。
二、訊據被告固坦承於八十八年三月一日，以「李光業」之名，將前開車輛以原車使
    用之方式，向告訴人乙○○借款八萬元，並提供行車執照原本一張為質，再於八
    十九年二月二日，將前開車輛售予陳榮福等情，惟否認有何使公務員登載不實之
    犯行，辯稱出售時伊就有向陳榮福表示，行車執照質押在立大當舖，是陳榮福說
    沒有關係，補發行車執照也不是伊去申請的等語。
三、經查：
  (一)被告並未告知行車執照係質押於立大當舖，是說行照掉了一節，業為證人陳榮福
    於偵查、原審證述甚詳（參偵查卷第七十九頁反面、八十頁，原審卷第二十三頁
    、二十四頁反面），核與證人王麗鳳所陳是車行委託其去申辦，陳榮福說行照不
    見等情相符，再參以辦理汽車過戶時，需由汽車所有人填具兩份汽（機）車異動
    登記書，檢具買賣雙方國民身分證（或有效之汽車駕駛執照）正本、買賣雙方印
    章、原領之汽車新領牌照登記書車主聯、行車執照正本、新車主之強制汽車責任
    險保險證等證件，有高雄市監理處八十九年八月十九日八十九高市監二字第一六
    六六九號函在卷可參（參偵查卷第四十五頁），是行車執照正本乃辦理過戶所必
    備之證件，故證人陳榮福若明知無法取得該車之行車執照以利辦理過戶手續，衡
    諸常情必不願買受，是被告辯稱已告知證人陳榮福，行車執照質押當鋪之詞，即
    無可採。
  (二)原審函詢高雄市監理處關於汽車所有人申請補發行車執照，是否需敘明補發之原
    因及是否有將申請補發之原因登載於電腦或其他文書上一節，經該處函覆原審略
    以「依據道路交通安全規則第十三條第二項規定：「汽車行車執照或拖車使用證
    如遺失或損壞時，應由汽車所有人或拖車使用人申請補發或換發。」，同規則第
    一百四十四條第二項規定：「前項各項業務所需各種書、表、證、照格式，由交
    通部另定之。」，另依交通部八十九年四月二十一日交路八十九年字第○○四一
    一三號函修正之「全國公路監理電腦越區異動連線作業要點」作業項目第十三、
    自用小型汽車補行車執照應備證件為：(一)國民身分證正本或有效之汽車駕駛執照
    正本(二)印章(三)強制汽車責任保險保險證(四)原領之汽車新領牌照登記書車主聯。依
    上開規定，車輛所有人遺失行車執照申請補發，應填具汽（機）車異動登記書申
    請補發及備妥應備證件，公路監理機關即予受理申請補發行車執照，另
    現行法令並未規定需將申請補發之原因登載於電腦或登記書上。」等語，固有該
    處八十九年十月十九日八十九高市監二字第二一一五○號函可參（參原審卷第十
    一頁），又證人王美鳳所填具之汽（機）車各項異動登記書，僅於申請項目3.補
    行照部分打勾，並未為任何申請補發原因之記載等情，雖有前開登記書影本在卷
    足憑（參偵查卷第二十頁）。
  (三)然查車輛各項異動登記表格化，乃在於簡便申辦手續，非謂表格中僅限於申請人
    手寫部分，方屬其申請項目，應就其書寫部分配合表格內其他文字敘述而為認定
    ，既汽（機）車各項異動登記書備註3.部分，列印有「行照如遺失或損壞時，應
    由汽車所有人申請補發或換發」字樣，則申請人於申請項目3.補行照部分打勾，
    核此文書真意，即是指補行照原因為行照遺失自明。又查申請文書表格化審查，
    監理承辦員僅為形式審核，即以加蓋「車輛登記審核章」（起訴書誤為車籍資料
    專用章），「審核結果合格」通過，雖無手寫之登載手續，但此用印之舉實質上
    等同「登載」遺失補發行照之不實事項於職務上所掌管之公文書（即上述汽車各
    項異動登記書），並非公路監理機關無須將申請補發行車執照之原因登載於任何
    文書或電腦行為，是高雄市監理處前揭函文所稱「現行法令並未規定需將申請補
    發之原因登載於電腦或登記書上」等語，顯係誤解文書作業簡化之真意，本院自
    不受其函釋文意之拘束，亦無從執為對被告有利證據之認定。
  (四)綜上所述，足認被告明知行照未遺失，係向不知情陳榮福聲稱行照遺失，陳榮福
    始委由不知情證人王麗鳳向監理機關聲請補照，而使承辦公務員載「合格」，予
    以補發行照，本案事證明確，被告犯行洵堪認定。
二、核被告所為，係犯刑法第二百十四條使公務員登載不實罪。又被告利用不知情之
    證人臣服陳榮福、王麗鳳犯罪，應論以間接正犯。原審未予詳查本案汽（機）車
    各項異動登記書表格簡化之真意，遽參前揭行政機關函釋，而諭知被告無罪之判
    決，即有未洽。上訴人上訴指摘原判決不當為有理由，自應予以撤銷改判。爰審
    酌被告犯罪動機、目的為圖一時便利，犯罪手段與情節危及監理資料管理之程度
    ，及其犯罪後態度等一切情狀，量處如主文第二項所示之刑，並諭知易科罰金之
    折算標準，又查刑法第四十一條業經總統於九十年一月十日修正公佈施行，於同
    年月十二日生效，被告犯罪時間雖在上開條文修正生效前，然經比較新舊法律之
    規定，新修正之條文對於易科罰金之條件有利於行為人，依刑法第二條第一項前
    段規定，自應依新修正之刑法第四十一條第一項為易科罰金之依據，併予敘明。
    又被告前未曾受有期徒刑以上刑之宣告，此有台灣高等法院被告全國前案紀錄表
    在卷可稽，其因一時失慮，偶罹刑典，經此偵審程序及受刑之宣告後，應知警惕
  而無再犯之虞，本院因認暫不執行其刑為當，予以宣告緩刑二年。
貳、不另為無罪諭知部分：
一、公訴意旨另以：甲○○原名李光業，於八十五年十月十九日，以附條件買賣分期
    付款方式，向福灣公司購買前開小客車一部，又於八十七年八月十四日，將姓名
    自「李光業」更改為「甲○○」，其時因經濟力陷入窘境，明知其早已更改姓名
    ，竟意圖為自己不法之所有，於八十八年三月一日，仍佯以「李光業」名義，將
    前開車輛以原車使用之方式，向乙○○所經營之立大當鋪借款八萬元，並提供該
    車行車執照原本一張質押以資取信，乙○○不疑有他，將款項悉數交付被告，因
    認被告涉犯刑法第三百三十九條第一項詐欺取財罪嫌。
二、按犯罪事實應依證據認定，無證據不得推定其犯罪事實，刑事訴訟法第一百五十
    四條定有明文。又按刑法第三百三十九條第一項詐欺取財罪嫌，係以行為人意圖
    為自己不法之所有，以詐術使人陷於錯誤，而將本人或第三人之物交付為要件，
    是行為人於主觀上需有為自己不法所有之意圖，於客觀上需有足堪認係詐術行為
    之行使，始得以刑法詐欺罪相繩。公訴人認被告甲○○涉有前揭詐欺取財罪嫌，
    係以被告隱瞞其已更名之事實，仍以原名即「李光業」向告訴人乙○○借款，其
    後並將車輛過戶他人，顯有不法所有之意圖為據。訊據被告固坦承於八十八年三
    月一日，以「李光業」之名，將車號ＹＱ—五九六六號以原車使用之方式，向告
    訴人乙○○借款八萬元，並提供「車主李光業、高0000000000000
    」行車執照原本一張為質，再於八十九年二月二日，將前開自用小客車出售予陳
    榮福之事實；惟堅詞否認有何詐欺犯行，辯稱：伊在向乙○○借款時，有提供本
    人的身分證供乙○○核對，當時伊的身分證已經是甲○○的名字，但因為伊的行
    車執照還是李光業的名字，乙○○表示借款人的姓名必須與行車執照上的姓名相
    同才可以，所以才會用李光業的名字借款，而且伊借款八萬元，每月利息七千二
    百元，除預扣第一期利息七千二百元外，一共付過八、九次利息，利息支出就有
    六萬四千多元，沒有詐欺乙○○的意思，後因伊遲延給付福灣公司車款，福灣公
    司表示如果不繳款，就要把車子處理掉，才會將車輛售予陳榮福等語。
三、經查：
  (一)被告係於八十八年三月一日，以李光業之名，將車號ＹＱ—五九六六號以原車使
    用之方式，向告訴人所經營立大當舖借款八萬元，並提供前開小客車行車執照為
  質，迄告訴人提起告訴為止，仍未清償積欠告訴人八萬元等情，業據告訴人於偵
    查、原審指述綦詳，並為被告所供明在卷，且有立大當舖當票存根聯、「車主李
    光業、高0000000000000」行車執照影本一紙在卷可參（參偵查卷
    第五、六頁）。又被告於八十七年八月十四日，業已將其姓名由「李光業」更改
    為「甲○○」一情，復有自法務部戶役政連結作業系統列印之查詢資料一紙附卷
    可佐（參偵查卷第十頁），是被告於八十八年三月一日向告訴人借款時，早已由
    李光業更名為甲○○之事實，首堪認定。
  (二)被告於八十七年八月十四日更名為甲○○後，並未同時辦理前開小客車行車執照
    車主姓名之變更事宜，至八十九年二月三日時，始由證人陳榮福委託證人王美鳳
    辦理補發行車執照、行車執照車主姓名變更及過戶登記予證人陳榮福等情，有高
    雄市監理處八十九年八月二十九日八十九高市監二字第一六六六九號函可參（參
    偵查卷第四十五頁），足證被告於八十八年三月一日向告訴人借款前，並未曾辦
    理車主姓名變更事宜而領有新行車執照，惟被告身分證已於八十七年八月十九日
    申請換發，其上之姓名並已變更為甲○○等節，亦有被告之身分證影本一紙在卷
    可按（參偵查卷第五十四頁），參酌當舖辦理原車使用質押借款手續，當舖除要
    求借款人提供行車執照外，同時亦會要求借款人出示身分證，以確認借款人是否
    即為車主本人，當舖業管理規則第二十四條定有明文，是被告所辯當時確有出示
    身分證供告訴人核對一情，足堪採信。故告訴人於出借款項予被告之際，應即知
    被告已更名為甲○○之事實，惟因受限於被告所有前開小客車行車執照上車主姓
    名仍為「李光業」，為求借款人與車主姓名一致，始以「李光業」之名填寫當票
    ，被告並無刻意隱瞞其已更名之事實，亦堪認定。
  (三)告訴人就被告支付利息之數額部分，於原審審理中告訴人先稱「一、二次」（參
    原審卷第十六頁），次庭又答稱「不太記得」（參原審卷第二十四頁），則以告
    訴人係經營當舖為業，典當人或借款人繳息之情形為何，對其營業之影響甚鉅，
    ，應有詳細之繳息記載始為合理，惟告訴人於偵查、原審審理中均未提供被告繳
    息資料，以反駁被告所陳之繳息狀況，再參以被告係於八十八年三月一日向告訴
    人借款，利息亦為按月繳交，倘被告真如告訴人所言僅繳息一、二次，衡情告訴
    人應無遲至八十九年七月始行提出告訴，是被告辯稱其有繳息八、九次之情，堪
    信為真。從而，被告於借款時已更名為甲○○之事實既為告訴人乙○○所明知，
    被告於借款後復有給付利息達八、九次，時間顯已超過半年以上之行為，是難認
    被告於向告訴人借款之初即有何不法所有之詐欺意圖。
  (四)按民法第八百八十五條第一項規定：「質權之設定，因移轉占有而生效力。」，
    同條第二項規定：「質權人不得使出質人代自己占有質物。」，是動產質權之生
    效要件即為質權人之占有質物，亦即質權人一旦喪失質物之占有，自不得再對質
    物主張享有質權。故被告於向告訴人借款時，僅質押行車執照一節，亦為被告及
    告訴人均不爭執，前開小客車仍由被告占有使用一情，復為告訴人陳明在卷，顯
    見告訴人並無占有前開小客車之事實，則依民法上開規定，告訴人已不得再對前
    開小客車主張享有質權；況且，被告之行為是否構成刑法之詐欺取財罪，應係以
    被告於行為時即借款時為判斷，其是否具有不法所有之意圖，故被告於借款十一
    個月之後將該車售予證人陳榮福，亦難據以推論被告於借款之初有何不法所有之
    意圖。
四、綜前所述，足見被告並無詐欺告訴人取財之犯行。此外，本院復查無其他積極證
    據足認被告有何公訴人所指詐欺取財犯行，自不能證明被告有為詐欺犯罪，惟公
    訴人認此部分與前述有罪部分係屬牽連犯，為裁判上一罪關係，爰不另為無罪之
    諭知。
據上論結，應依刑事訴訟法第三百六十九條第一項前段、第三百六十四條、第二百九
十九條第一項前段、刑法第二條第一項前段、第二百十四條、修正後第四十一條第一
項、七十四條第一款，罰金罰鍰提高標準條例第一條前段、第二條，判決如主文。
本案經檢察官陳新慶到庭執行職務。
中    華    民    國      九十      年       二       月  二十六  日
                              臺灣高等法院高雄分院刑事第六庭
                                  審判長法官  王憲義
                                        法官  陳啟造
                                        法官  張意聰
右正本證明與原本無異。
不得上訴。
                                      書記官  林慧美
中    華    民    國      九十      年       三       月    一    日
附錄：本判決論罪科刑法條：
刑法第二百十四條
明知為不實之事項，而使公務員登載於職務上所掌之公文書，足以生損害
於公眾或他人者，處三年以下有期徒刑、拘役或五百元以下罰金。
                                                                 Ｊ


司法院資訊處製作；財團法人民間司法改革基金會備份。
